最　高　行　政　法　院　裁　定
　　　　　　　　　　　　　94年度裁字第01938號
抗　告　人　甲○○
相　對　人　臺北縣政府
代　表　人　乙○○
上列抗告人因與相對人臺北縣政府間債務人異議之訴事件，對於
中華民國93年7月22日臺北高等行政法院93年度訴字第1118號裁
定提起抗告，本院裁定如下︰
　　主  文
抗告駁回。
抗告訴訟費用由抗告人負擔。
　　理  由
一、按抗告法院認抗告為不合法或無理由者，應為駁回抗告之裁
    定。
二、本件抗告人於原審起訴主張：抗告人所有坐落臺北縣新板橋
    車站特定專用區第二期市地重劃區○○○段1808、1808之2
    及1809地號等3筆土地（持分各2分之1），上開土地因重劃
    後未達最小分配面積標準2分之1而不能分配土地，相對人爰
    依平均地權條例第60條之1、市地重劃實施辦法第53條規定
    以其重劃前原有面積按原位置評定重劃後地價發給現金補償
    ，前經抗告人於92年4月21日領取上項補償費共計新臺幣（
    下同）4612萬5千元在案，嗣相對人板橋地政事務所以92年
    8月12日北縣板地測字第092001894函相對人，略以：「二…
    …原中山段1808之2地號土地與中山段1808之1地號土地登記
    面積與計算面積不符，經查本所84年土地分割複丈原圖及面
    積計算表研判上開地號土地於辦理逕為分割時因面積計算錯
    誤（1808之1地號登記面積應由53平方公尺更正為93平方公
    尺；重劃前之原中山段1808之2地號登記面積應由93平方公
    尺更正為53平方公尺）以致原中山段1808之2地號土地市地
    重劃作業之標示、補償等均產生錯誤。三、為避免損害善意
    第三者權益，本所已辦理更正中山段1808之1地號登記為93
    平方公尺，另1808之2地號土地面積業併同更正為53平方公
    尺……」，相對人旋以92年8月27日北府地劃字第092020535
    463號函請抗告人於文到一個月內返還中山段1808之2地號土
    地溢領之補償費，惟抗告人並未返還，相對人乃又分別於92
    年10月3日、11月18日以北府地劃字第0920596088、0920633
    847號函催請抗告人儘速繳還溢領之補償費三百萬元，詎抗
    告人仍未返還，相對人遂以93年1月15日北府地劃字第09300
    27657號函移請法務部行政執行署板橋行政執行處強制執行
    ，抗告人不服相對人前開92年8月27日北府地劃字第0920535
    463號函，提起訴願，內政部尚未作成訴願決定前，遂依行
    政訴訟法第307條前段、行政執行法第26條準用強制執行法
    第14條第2項之規定，向原審提起債務人異議之訴，請求撤
    銷法務部行政執行署板橋行政執行處93年度平罰執特專字第
    00003875號之行政執行程序。
三、原裁定略以：(一)按「行政訴訟之裁判命債務人為一定之給付
    ，經裁判確定後，債務人不為給付者，債權人得以之為執行
    名義，聲請高等行政法院強制執行。」、「依本法成立之和
    解，及其他依本法所為之裁定得為強制執行者，或科處罰鍰
    之裁定，均得為執行名義。」、「債務人異議之訴，由高等
    行政法院受理；」行政訴訟法第305條第1項、第4項及第307
    條前段分別定有明文。足知債務人異議之訴，係於債權人依
    行政訴訟法第305條第1項或第4項規定之執行名義，聲請高
    等行政法院強制執行，債務人對該執行名義所示之實體請求
    權有所爭執時，方有其適用。本件相對人前以92年8月27日
    北府地劃字第0920535463號函請抗告人返還溢領土地補償費
    ，因抗告人未返還，相對人乃依行政執行法第11條之規定函
    請法務部行政執行署板橋行政執行處強制執行，足見法務部
    行政執行署板橋行政執行處所為之強制執行程序，並非債權
    人之相對人就債務人之抗告人等，因行政訴訟之確定裁判命
    債務人之抗告人為一定之給付而不為給付時，由債權人之相
    對人聲請高等行政法院強制執行之案件，從而，抗告人提起
    本件債務人異議之訴，核與行政訴訟法第305條及第307條前
    段規定之要件不符。(二)抗告人雖又主張依行政執行法第26條
    準用強制執行法第14條第2項之規定，其可提起本件債務人
    異議之訴云云。按強制執行法第14條第2項規定：「執行名
    義無確定判決同一之效力者，於執行名義成立前，如有債權
    不成立或消滅或妨礙債權人請求之事由發生，債務人亦得於
    強制執行程序終結前提起異議之訴」。強制執行法第14條第
    2項債務人異議之訴之適用需：1.以無確定判決同一效力者
    為執行名義；2.執行名義成立前有債權不成立或消滅或妨礙
    債權人請求之事由發生；3.於強制執行程序終結前提起。該
    條項之規定為85年10月9日修正強制執行法時所增訂，其增
    修意旨乃因無實體上確定力之執行名義（例如：准許拍賣抵
    押物裁定、本票強制執行裁定），未經實體上權利存否之審
    查，債務人亦無抗辯機會，故此項執行名義成立前，所存實
    體上權利義務存否之爭執，宜許債務人提起異議之訴，以謀
    求救濟。本件相對人既係依行政執行法第11條之規定函請法
    務部行政執行署板橋行政執行處強制執行，行政執行之執行
    名義為相對人92年8月27日北府地劃字第0920535463號函，
    抗告人如認該函有所違法，而損害其權益，自可依通常之行
    政爭訟程序請求救濟，因此，抗告人於該行政爭訟程序即得
    主張上開函違法，此與強制執行法第14條第2項所定無實體
    上確定力之執行名義因未經實體上權利存否之審查，債務人
    又無抗辯機會，而許債務人提起異議之訴之情形不同。因此
    ，於法務部行政執行署板橋行政執行處進行強制執行時，抗
    告人尚不得援引強制執行法第14條第2項規定提起債務人異
    議之訴。
四、抗告意旨略以：(一)平均地權條例第60條之1規定係指再受分
    配人所受土地分配之實際分配土地面積多於應分配之面積時
    ，就受分配需補繳之差額地價，主管機關得逕送法院強制執
    行之情形。然抗告人並未領取任何土地，與平均地權條例第
    60條之1之要件不同。相對人自不得類推適用該規定逕而提
    起強制執行。(二)抗告人係對法務部行政執行署板橋行政執行
    處93年度平罰執特專字第00003875號函強制執行事件之執行
    名義，即平均地權條例第60條之1之規定提起本件債務人異
    議之訴，而與相對人臺北縣政府北府地劃字第0920535463號
    函無關，從而縱抗告人另就臺北縣政府上開函提起爭訟，亦
    與本件債務人異議之訴無關，蓋因上開爭訟中亦不會就本件
    執行名義即平均地權條例第60條之1於實體上權利作是否存
    在之審查，從而自應由抗告人提起債務人異議之訴以資救濟
    。
五、本院查：(一)按義務人依法令或本於法令之行政處分或法院之
    裁定，負有公法上金錢給付義務，有下列情形之一，逾期不
    履行，經主管機關移送者，由行政執行處就義務人之財產執
    行之：一、‥‥二、‥‥三、依法令負有義務，經以書面通
    知限期履行者。行政執行法第11條第1項第3款規定甚詳。再
    土地重劃分配結果實際分配面積多於應分配之面積者，應繳
    納差額。且該差額地價，經限期繳納未繳納者，得移送強制
    執行，亦為平均地權條例第60條之1第2項、第3項所明定。
    經查本件抗告人因市地重劃未達最小分配面積標準2分之1而
    不能分配土地，因而以現金補償，惟因計算面積錯誤而溢發
    補償費，經相對人臺北縣政府92年8月27日北府地劃字第092
    0535463號函請抗告人於文到1個月內將溢領之補償費解繳銀
    行，逾期未解繳，相對人臺北縣政府將移送強制執行，嗣因
    抗告人未解還，乃經相對人93年1月15日北府地劃字第09300
    27657號函依行政執行法第11條、平均地權條例第60條之1規
    定，移送法務部行政執行署板橋行政執行處執行，此有上開
    二函附原審卷可稽，從而足徵本件強制執行之名義乃為相對
    人92年8月27日北府地劃字第0920535463號函，抗告人稱該
    執行名義僅為平均條例第60條第1項顯無可採。(二)而上開催
    繳函於送達後倘抗告人逾期未繳，相對人依平均地權條例第
    60條之1第3項尚發生可逕送強制執行之效果，因而該催繳溢
    領補償費函，對抗告人而言，自發生影響權益之法效性，而
    為行政處分，姑不論相對人所為該處分是否正確，抗告人於
    行政爭訟時，自得就實體問題而為主張，抗告人稱縱對該催
    繳函為行政爭訟，亦因爭訟中無從為實體審查而取得救濟，
    顯亦有誤解。原裁定以抗告人應於就撤銷執行名義所爭執之
    程序中主張其權利，所提核與債務人之訴要件不符，其訴不
    備起訴要件而裁定駁回抗告人之訴，並無不合，揆諸前述，
    抗告人其抗告難認有理由，應予駁回。
三、依行政訴訟法第104條、民事訴訟法第95條、第78條，裁定
    如主文。
中    華    民    國    94    年     9    月    22    日
                  第三庭審判長法  官　徐　樹　海
                              法  官  吳　錦　龍
                              法  官　黃　合　文
                              法  官　林　茂　權
                              法  官　鄭　小　康
以  上  正  本  證  明  與  原  本  無  異
中    華    民    國    94    年    9    月    23     日
　　　　　　　　　　　　　　　書記官　郭　育　玎
